最高法院刑事判決　　　　　　　　　　　　　　　九十三年度台上字第六一八七號
　　上　訴　人　丙○○
　　　　　　　　乙○○
　　共　　 同
　　選任辯護人　劉建成律師
　　上　訴　人　甲○○
　　選任辯護人　賴利水律師
右上訴人等因違反貪污治罪條例案件，不服台灣高等法院台中分院中華民國九十三年
三月三十一日第二審判決（九十一年度上訴字第八二四號，起訴案號：台灣台中地方
法院檢察署八十八年度偵字第一六五七五號），提起上訴，本院判決如左：
    主  文
原判決撤銷，發回台灣高等法院台中分院。
    理  由
本件原判決撤銷第一審諭知上訴人丙○○、乙○○、甲○○等均無罪之判決，改判論
上訴人丙○○、乙○○等以共同依據法令從事公務之人員，對於主管之事務，直接圖
利罪，各處有期徒刑伍年壹月，並均諭知褫奪公權參年；論上訴人甲○○以與依據法
令從事公務之人員，共同對於主管之事務，直接圖利罪，處有期徒刑伍年壹月，並諭
知褫奪公權參年，固非無見。
惟查：（一）有罪判決書事實之認定與理由之說明必須互相一致，方為合法。倘若事
實之認定與理由之說明不相一致，按諸刑事訴訟法第三百七十九條第十四款後段規定
，自屬判決理由矛盾之當然違背法令。本件原判決事實部分記載：「……謝中庭於返
回台灣銀行健行分行後，便將廣聯印刷股份有限公司（下稱廣聯公司）無法提供購買
機器之發票、進口憑證等資料之情事報告襄理乙○○，乙○○聽完報告後，表示他知
道了，他會處理，謝中庭便暫時不再徵信本貸款案。李永州、甲○○得知徵信有問題
後，便將有註明買主為廣聯公司之廣聯公司向日本 INTERTECK CO,LTD.購買Ａ倍型四
色印刷機之買賣契約書上機器買賣金額日幣JP14,800,000變造為74,800,000，即將一
千四百八十萬日幣變造為七千四百八十萬日幣，以提高機器之價值……甲○○……再
利用其辦公室之傳真機將上開變造過之買賣契約書傳真給田懷親……作出……估價金
額新台幣（下同）一千九百萬元之與事實不符之估價報告書交予甲○○，甲○○再持
交有犯意聯絡之乙○○。」等情（原判決第七頁第七行至第八頁第四行）。如果屬實
，顯係認定上訴人乙○○於謝中庭向其報告後，已知悉廣聯公司無法提供購買機器之
發票及進口憑證，對於共犯李永州、上訴人甲○○嗣著手變造買賣契約書之情事，自
始即有共同變造私文書之犯意聯絡。惟於理由三說明：「乙○○係犯民國八十一年七
月十七日修正之貪污治罪條例第六條第一項第四款之對於主管事務直接圖利罪．．．
甲○○、共同被告李永州等二人對上開行使變造私文書罪部分，均具有犯意聯絡及行
為分擔，均為共同正犯」等旨（原判決第四十頁倒數第十一至十二行、十八至十九行
）。則又認定上訴人乙○○對變造及行使變造私文書罪部分，並無犯意之聯絡及行為
分擔，致其此部分事實之認定與理由之說明，齟齬不一，有判決理由矛盾之違誤。（
二）證人，係在訴訟上陳述自己觀察事實之第三人，即以其己身所體驗之事實提供為
法院認定事實之基礎之供述證據。至其個人意見或推測之詞，依刑事訴訟法第一百六
十條規定，除以實際經驗為基礎者外，不得作為證據；又間接聽聞他人陳述之事實，
即傳聞證據，因非就其體驗之事實而陳述，除法律有特別規定外，並無證據能力。原
判決理由內雖引據證人鄭美月、郭春月於調查站之證述及被害人潘杏茂委請陳中堅律
師發予共犯李永州之律師函，資為判決基礎之證據之一（原判決第十六頁末行至十八
頁第五行），然證人鄭美月於調查站證稱：「……我聽說甲○○用潘杏茂的名義去貸
款，但所貸得的款項並未拿到，我也未拿到潘杏茂所言要還我的錢」；證人郭春月於
調查站證稱：「八十四年間有一位台灣銀行（不知何家分行）經理李永州主動前來廣
聯公司與我先生潘杏茂談合夥事宜，我當時人不在現場，事後聽我先生說李永州來找
我先生談他可以幫忙替我們辦理機器抵押貸款，借出來的錢，他想跟我們合夥買地、
買機器、擴大公司規模營業等」各等語，果證人鄭美月、郭春月等二人之筆錄內容所
載無誤，證人鄭美月等二人似非就其實際體驗之客觀事實而陳述，而係聽聞他人陳述
之事實；再被害人潘杏茂委請陳中堅律師發予共犯李永州之律師函內容，既係本於被
害人潘杏茂之告知所為。則證人鄭美月等二人該部分供述及前開書函是否符合刑事訴
訟法關於傳聞證據例外得為證據之規定即有無證據能力？原判決未詳予論述，即併採
為論處上訴人等以圖利罪刑之依據，已非適法。況原審九十三年三月十六日審理時，
就上揭函述之內容，並未提示或告以要旨，踐行法定調查程序，予上訴人等得為適當
辯解之機會，有前開審判筆錄在卷可按，其所踐行之訴訟程序，亦屬違背法令。（三
）有罪之判決書，對於被告有利之證據不採納者，應說明其理由，為刑事訴訟法第三
百十條第二款所明定，故有罪判決書對於被告有利之證據，如不加以採納，必須說明
其不予採納之理由，否則即難謂無判決不備理由之違法。查原判決雖據台灣銀行擔保
品處理辦法第四條之規定，認上訴人等三人有違反其中第三款第五目：「機器設備以
與廠房土地同時抵押為原則」，及第十款：「各項擔保品之估價，以自行核估為原則
，如擔保品性質特殊或因與本行估價標準所估之價值相差懸殊或因須專門技術鑑估者
，營業單位認為有必要，得同意借款人，委託知名度高且可靠之專門技術機構鑑估，
並應於授信核簽准駁或請核單內敘明委鑑理由。」之規定，資為不利上訴人等之判決
基礎之一（原判決第四頁倒數第二行至第五頁第十一行），惟台灣銀行九十一年三月
一日銀審乙字第０九一０一０三四三九一號函說明略稱：「二、有關依台灣銀行八十
年八月二十日銀業乙字第一０六二七號函之作業規定意旨……鑑價機構是否必須由銀
行委託？或借款人自行委託即可？……經查該函規定係授權各營業單位及授信戶自行
選擇鑑價機構，故由銀行委託或借款人自行委託該函所指定之鑑價機構皆可。三、…
…本行對購入機械設備在購入後多久期限內，得申貸資本性支出貸款，尚無明文規定
。……四、……本行擔保品處理辦法第四條第三款第五目規定為：『機器設備以與廠
房土地同時抵押為原則』，故僅為原則性規定，而非強制性規定。」等語（見第一審
卷第三０一至三０二頁），果該函述之內容無誤，上訴人等三人有無違反前開辦法第
四條第三款第五目及第十款之規定，仍有疑竇，原判決未予釐清，復未於理由內詳予
說明，何以取信其一，摒棄其餘之心證理由，並有判決理由不備之違法。以上或為上
訴意旨所指摘，或為本院得依職權調查之事項，應認原判決有撤銷發回之原因。至原
判決就上訴人甲○○不另諭知無罪部分，基於審判不可分原則，應一併發回，附此敘
明。
據上論結，應依刑事訴訟法第三百九十七條、第四百零一條，判決如主文。
中　　　華　　　民　　　國　　九十三　　年　　 十一 　　月　　 十九 　　日
                              最高法院刑事第九庭
                                  審判長法官  林　增　福
                                        法官  邵　燕　玲
                                        法官  陳　世　雄
                                        法官  陳　朱　貴
                                        法官  石　木　欽
      右正本證明與原本無異
                                              書  記  官
中　　　華　　　民　　　國　　九十三　　年　　 十一 　　月　　二十六　　日
                                                                      Ｒ
